【裁判字號】    98,簡上,220
【裁判日期】    981029
【裁判案由】    侵占
【裁判全文】
臺灣臺北地方法院刑事判決             98年度簡上字第220號
上  訴  人  臺灣臺北地方法院檢察署檢察官
被      告  乙○○
上列上訴人因被告侵占案件，不服本院中華民國98年4 月30日98
年度簡字第1252號刑事簡易判決（檢察官聲請簡易判決處刑案號
：97年度偵緝字第1738號），提起上訴，本院第二審合議庭判決
如下：
    主      文
原判決撤銷。
乙○○連續對於業務上所持有之物，意圖為自己不法之所有，而
侵占自己持有他人之物，處有期徒刑柒月。緩刑年，並應依本
院九十八年九月二日九十八年度北簡調字第五號調解筆錄所載之
期限，向被害人國泰人壽保險股份有限公司支付該筆錄所載之金
額；且於緩刑期滿前，向被害人丁○○支付新臺幣柒萬玖仟壹佰
捌拾壹元。
    事實及理由
壹、犯罪事實
    乙○○自民國74年間起，在國泰人壽保險股份有限公司（下
    稱國泰人壽公司）擔任保險業務員，為國泰人壽公司招攬保
    險客戶、代收保費及保單貸款利息，係從事業務之人。詎乙
    ○○竟基於意圖為自己不法所有之概括犯意，自87年12月某
    日起至90年9 月某日止，連續將國泰人壽公司保戶丁○○所
    繳交或匯至乙○○指定帳戶（戶名：乙○○，中國信託商業
    銀行帳號000-000000000000號帳戶及中興商業銀行帳號000-
    0000000000號帳戶）之第16期至第27期的保費連同申請保單
    質借所生利息，共計新臺幣（下同）148,169 元款項侵占入
    己（除第16期為12,319元外，其餘各期均為12,350元，又88
    年6 月、89年3 月、89年6 月、90年6 月、90年9 月部分為
    現金支付，其餘為匯款或轉帳）。嗣丁○○投保之號碼0000
    000000號保單，遭國泰人壽公司以未繳交保險費停止效力通
    知，丁○○因而向國泰人壽公司查詢，始悉上情。
貳、認定犯罪事實所憑之證據及理由
一、程序部分
(一)、被告於第二審經合法傳喚，無正當之理由不到庭者，得不待
    其陳述，逕行判決，刑事訴訟法第371 條定有明文。次按對
    於簡易判決處刑不服而上訴者，得準用上開規定，此觀諸刑
    事訴訟法第455 條之1 第3 項之規定自明。本案被告乙○○
    經本院就其審判程序傳票為送達，被告本人於98年9 月28日
    簽收，有本院送達證書1 紙在卷可稽，被告經合法傳喚，無
    正當理由不到庭，爰不待其陳述而為一造辯論判決。
(二)、被告以外之人於審判外之陳述雖不符刑事訴訟法第159 條之
    1 至之4 等4 條之規定，而經當事人於審判程序同意作為證
    據，法院審酌該言詞陳述或書面陳述作成時之情況，認為適
    當者，亦得為證據；當事人、代理人或辯護人於法院調查證
    據時，知有刑事訴訟法第159 條第1 項不得為證據之情形，
    而未於言詞辯論終結前聲明異議者，視為有前項之同意，同
    法第159 條之5 定有明文。其立法意旨在於傳聞證據未經當
    事人之反對詰問予以核實，原則上先予排除。惟若當事人已
    放棄反對詰問權，於審判程序中表明同意該等傳聞證據可作
    為證據；或於言詞辯論終結前未聲明異議，基於尊重當事人
    對傳聞證據之處分權，及證據資料愈豐富，愈有助於真實發
    見之理念，且強化言詞辯論主義，使訴訟程序得以順暢進行
    ，上開傳聞證據亦均具有證據能力。本案被告乙○○於本院
    準備程序時就檢察官所提之證據，均同意作為證據，本院審
    酌該等文書作成之形式，尚無瑕疵、並與待證事實具有關聯
    性等情況，認為適當，應認得為證據，揆諸前開說明，就本
    案所引用之供述書面證據均具有證據能力。
二、實體部分
    上開犯罪事實，業經被告於偵查及本院審理時坦承不諱，核
    與告訴人國泰人壽公司之告訴代理人林佑農及丙○○於偵查
    中指述一致，又經丁○○於檢察事務官面前證述明確，復有
    戶名丁○○之中國信託商業銀行三重分行存摺影本1 紙、中
    興商業銀行存款憑條2 張、國泰人壽公司97年9 月26日國壽
    字第0970090791號函及其附件、丁○○之聲明書及繳期對照
    表各1 紙在卷可考，足認被告之自白與事實相符，應可採信
    ，堪信被告利用擔任保險業務員之機會，侵吞丁○○繳交上
    開保費及保單質借利息，並占為己有。從而，本案事證已臻
    明確，被告犯行堪以認定，應予依法論科。
、論罪科刑之理由
一、新舊法比較：
    被告行為後，刑法業於94年2 月2 日修正公布，並於95年7
    月1 日施行。修正後刑法第2 條第1 項規定：「行為後法律
    有變更者，適用行為時之法律。但行為後之法律有利於行為
    人者，適用最有利於行為人之法律。」即由修正前之「從新
    從輕」原則，改採「從舊從輕」原則，以與刑法第1 條罪刑
    法定主義契合，並貫徹法律禁止溯及既往原則（參見刑法第
    2 條立法理由說明一），且係規範行為後法律變更所生新舊
    法律比較適用之準據法，於新法施行後，應適用新法第2 條
    第1 項之規定，為「從舊從輕」之比較（最高法院95年度第
    8 次刑事庭會議決議參照）。依上述說明，倘被告行為後，
    處罰行為所適用之法律有修正之情形，即應先行審認是否屬
    法律變更，以決定應否依刑法第2 條第1 項規定為新舊法之
    比較說明，再依比較結果，分別依同條第1 項前段抑但書規
    定，為適用修正前之行為時法抑有利於被告之修正後裁判時
    法之依據。至最高法院於95年11月1 日所作成95年度第21次
    刑事庭會議決議第1 項，係就若干修正後條文，僅為純文字
    修正，或為法理、既定見解之明文化者，認均非屬法律之變
    更，故一律適用裁判時法，自非以修正後法律對被告並無有
    利、不利情形時，認應適用裁判時法之謂（最高法院96年度
    臺上字第4921號判決意旨參照）。申言之，「法律有無變更
    」，端視修正前後之法律，其刑罰權規範之實質內容，有無
    不同而定，完全與適用於個案究以何法對被告比較有利無關
    ；至「對被告是否比較有利」，則以修正前後新舊刑法確有
    不同內容規範為前提，而進一步就個案適用刑法第2 條第1
    項規定比較何者對被告較有利之結果而言，前者「法律有變
    更」為因，再經適用準據法相互比較新舊刑法之規定，始有
    「對被告有利或不利」之結果，先後層次分明，互為因果。
    基此，不得以「對被告並無有利或不利」之結果，逆推「法
    律有無變更」之前提事實是否存在，此攸關刑法第2 條第1
    項之新舊法比較適用，應予辨別釐清。茲就本案有關新舊刑
    法比較適用分述如下：
(一)、【適用法條之罰金刑】
    被告行為時之刑法第33條第5 款規定：「罰金：1 元以上」
    ，修正後刑法該條規定為：「罰金：新臺幣1,000 元以上，
    以百元計算之」。又刑法施行法於95年6 月14日增訂公布第
    1 條之1 規定：「（第1 項）中華民國94年1 月7 日刑法修
    正施行後，刑法分則編所定罰金之貨幣單位為新臺幣。（第
    2 項）94年1 月7 日刑法修正時，刑法分則編未修正之條文
    定有罰金者，自94年1 月7 日刑法修正施行後，就其所定數
    額提高為30倍。但72年6 月26日至94年1 月7 日新增或修正
    之條文，就其所定數額提高為3 倍。」刑法第336 條第2 項
    之業務侵占罪，法定刑可處銀元3,000 元以下之罰金，且未
    於72年6 月26日至94年1 月7 日間修正，故應就其所定數額
    提高為30倍。是依修正後之規定與被告行為時之罰金罰鍰提
    高標準條例第1 條前段及行政院、司法院據以發布提高刑法
    有關罰金條文之罰金倍數10倍，並自72年8 月1 日施行之規
    定相較，其罰金刑之最高度固未變更，但最低度已由銀元10
    元即新臺幣30元（依現行法規所定貨幣單位折算新臺幣條例
    第2 條之規定，銀元以新臺幣元之3 倍折算之），修正為新
    臺幣1,000 元，並以百元計算之，有關科刑規範事項已有變
    更，經比較新舊法，修正後之刑法第33條第5 款規定並非較
    有利於被告，本件應適用修正前刑法第33條第5 款之規定。
(二)、【關於罰金刑貨幣單位由銀元修正為新臺幣之法律適用】
    刑法施行法第1 條之1 的立法理由謂：因應刑法增修條文施
    行後，刑法第33條第5 款規定，罰金貨幣單位已改為新臺幣
    ，是以同法各罪所定罰金貨幣單位，自應配合上開規定修正
    ；且因不再適用現行法規所定貨幣單位折算新臺幣條例，為
    使罰金數額趨於一致，避免衍生新舊法比較適用問題，以緩
    和實務適用法律之衝擊，於不變動罰金數額之前提下，而為
    制定。可見刑法施行法第1 條之1 ，係為取代罰金罰鍰提高
    標準條例第1 條前段而制定，具有特別準據法之性質，應逕
    予適用（最高法院96年度臺上字第5331號、第4185號、第14
    64號判決意旨參照）。
(三)、【刑法第56條之連續犯】
    被告行為後，刑法第56條連續犯之規定業經刪除，此刪除雖
    非犯罪構成要件之變更，但顯已影響行為人刑罰之法律效果
    ，自屬法律有變更。又修正後之刑法既已刪除連續犯之規定
    ，則被告上述犯行依修正後之刑法應以數罪併罰論斷之，若
    依修正前之刑法規定，則可以連續犯論以一罪，比較新舊法
    之規定，修正後之規定並非較有利於被告，依刑法第2 條第
    1 項前段之規定，應適用修正前刑法第56條連續犯之規定。
二、被告自74年間起，在國泰人壽公司擔任保險業務員，為國泰
    人壽公司招攬保險客戶、代收保費及保單貸款利息，係從事
    業務之人等情，為被告所供認，並為告訴代理人林佑農及丙
    ○○指認屬實，則核被告所為，係犯刑法第336 條第2 項業
    務侵占罪。
三、被告先後多次犯行，均時間緊接，行為相同，觸犯構成要件
    相同之罪名，顯係基於概括犯意反覆為之，應依刪除前刑法
    第56條連續犯規定，論以1罪，並依法加重其刑。
四、原審認被告罪證明確，予以論罪科刑，固非無見，然查：
(一)、「本條例施行前，經通緝而未於中華民國96年12月31日以前
    自動歸案接受偵查、審判或執行者，不得依本條例減刑。」
    中華民國九十六年罪犯減刑條例第5 條可資參照。被告前因
    本案於92年3 月19日經臺灣臺北地方法院檢察署通緝在案，
    有臺灣臺北地方法院檢察署甲○92年3 月19日茂樂緝字第09
    78號通緝書乙紙在卷可憑，被告遲至97年8 月10日由松山機
    場入境，為內政部警政署航空警察局臺北分局第3 組員警所
    逮捕乙事，亦有同分局執行拘提逮捕告知本人通知書、告知
    親友通知書及97年8 月10日調查筆錄1 份在卷可參，是被告
    於上開條例施行前，已經通緝，復未於96年12月31日以前自
    動歸案接受偵查，當不得爰依上開條例減刑，原審誤引上開
    條例減輕被告之刑責，容有未洽。
(二)、刑事訴訟法第449 條第3 項規定：依前2 項規定所科之刑以
    宣告緩刑、得易科罰金之有期徒刑及拘役或罰金為限。「所
    科之刑」係指「宣告刑」而言（臺灣高等法院暨所屬法院96
    年法律座談會刑事類提案第34號）。則本案原審之宣告刑有
    期徒刑8 月，非屬得易科罰金案件，亦未為緩刑之宣告，雖
    減得之刑得易科罰金，亦與刑事訴訟法第449 條第3 項規定
    不合，不得以簡易判決處刑，原審為此刑期之宣告，尚有誤
    會。
(三)、被告與告訴人於本院審理中，達成民事損害賠償之和解，並
    履行部分賠償與告訴人、被害人丁○○等情，有本院98年9
    月2 日98年度北簡調字第5 號調解筆錄、郵政劃撥儲金存款
    收據各1 紙及第一商業銀行存款存根聯2 紙附卷可稽，原審
    量刑時，未能慮及上情，亦有疏漏。
(四)、至於檢察官以被告案發迄今未主動償還侵占款項，且逃匿海
    外，復其所為危害保戶權益及告訴人商譽等情，認原審量刑
    過輕。惟關於刑之量定，係實體法上賦予法院得為自由裁量
    之事項，倘其未有逾越法律所規定之範圍，或濫用其權限，
    即不得任意指摘為違法，最高法院75年臺上字第7033號著有
    判例可資參照。又在同一犯罪事實與情節，如別無其他加重
    或減輕之原因，下級審量定之刑，亦無過重或失輕之不當情
    形，則上級審法院對下級審法院之職權行使，原則上應予尊
    重，最高法院85年度度臺上字第2446號裁判意旨可資參照。
    本案被告所犯刑法第336 條第2 項之罪，其法定刑為「6 月
    以上5 年以下有期徒刑、得併科3,000 元以下罰金」，本院
    認原審所宣告之刑既在上開法定刑之內，且已就刑法第57條
    揭示之各種量刑條件妥為斟酌，因而判處宣告刑為有期徒刑
    8 月，可對被告生警惕之效，難認有何違法失當之處，再者
    被告亦與告訴人達成和解，已如上(三)所載，上訴人僅以原審
    量刑過輕為理由提起上訴，並無可採，為無理由，應予駁回
    。
(五)、由前所述，檢察官上訴意旨，以被告尚未賠償被害人，原審
    量刑過輕，雖無理由。但原判決既有上開未及審酌之處，自
    屬無可維持，應由本院撤銷改判之。
五、爰審酌被告5 年內未曾受有期徒刑以上刑之宣告，有臺灣高
    等法院被告前案紀錄表附卷可參，素行尚可，竟因一時貪念
    ，侵占保戶繳納之款項，犯後又經通緝始行到案，於本院審
    理時亦未到庭，兼衡被告於本案侵占款項之金額，復於本院
    審理期間與告訴人達成民事賠償之和解，另履行部份款項等
    情，如上述四(三)所述，及被告智識、家庭及經濟狀況等一切
    情狀，量處如主文第2 項所示之刑。
六、按犯罪在修正後刑法施行前，於新法施行後之緩刑宣告，應
    適用修正後刑法第74條之規定，最高法院95年第8 次刑事庭
    會議決議可資參照。則就緩刑之宣告，係依裁判時之情狀為
    其考量標準，此部分應逕依裁判時之法律為適用基準，無須
    比較新舊法。經查，被告5 年內未曾受有期徒刑以上刑之宣
    告，有臺灣高等法院被告前案紀錄表附卷可參，於本院審理
    時已與告訴人達成民事損害之和解，如上所述，並取得告訴
    人之諒解，告訴代理人當庭表示不需要再請求上訴，被告態
    度良好，也有處理等語，足見被告近年來素行良好，僅係因
    一時失慮致罹刑典，經此偵、審程序之教訓，當知所警惕，
    信無再犯之虞，本院以為所宣告之刑以暫不執行為適當，併
    予宣告緩刑3 年，以啟自新，並命被告應依本院98年9 月2
    日98年度北簡調字第5 號調解筆錄所載之期限，向被害人國
    泰人壽保險股份有限公司支付該筆錄所載之金額；且於緩刑
    期滿前，向被害人丁○○支付79180 元。
陸、應適用之法條
    依刑事訴訟法第455 條之1 第1 項、第3 項、第369 條第1
    項、第364 條、第371 條、第299 條第1 項前段，刑法第2
    條第1 項前段、修正前刑法第56條、刑法第336 條第2 項及
    第1 項、第74條第1 項第2 款、第2 項第4 款，罰金罰鍰提
    高標準條例第2 條（刪除前），刑法施行法第1 條之1 第1
    項、第2 項前段，判決如主文。
本案經檢察官盧慧珊到庭執行職務。
中    華    民    國    98    年    10    月    29    日
                刑事第十六庭  審判長法  官  蔡守訓
                                    法  官  羅月君
                                    法  官  藍家偉
以上正本證明與原本無異。
本判決不得上訴。
                                    書記官  呂慧娟
中    華    民    國    98    年    10    月    30    日
附錄本案論罪科刑條文全文：
刑法第336條
對於公務上或因公益所持有之物，犯前條第1 項之罪者，處1 年
以上7 年以下有期徒刑，得併科5 千元以下罰金。
對於業務上所持有之物，犯前條第1 項之罪者，處6 月以上5 年
以下有期徒刑，得併科3 千元以下罰金。
前二項之未遂犯罰之。


司法院資訊處製作；財團法人民間司法改革基金會備份。
